【裁判字號】    92,上易,1036
【裁判日期】    920715
【裁判案由】    背信
【裁判全文】
臺灣高等法院刑事判決                          九十二年度上易字第一０三六號
    上  訴  人
    即 自訴 人  柏林堡國際股份有限公司
    代  表  人  乙○○○
    代  理  人  丙○○
    被      告  甲○○
    選任辯護人  劉錦隆律師
右上訴人因被告背信案件，不服臺灣新竹地方法院九十一年度自字第三二號，中華民
國九十二年二月二十四日第一審判決，提起上訴，本院判決如左：
    主  文
上訴駁回。
    理  由
一、自訴意旨略以：緣被告甲○○於民國（下同）八十六年間至自訴人柏林堡國際股
    份有限公司表示，其經營日正聯合會計師事務所，專門為廠商處理帳務及報稅等
    業務，被告於八十六、八十七年即承辦自訴人公司之帳務處理，每月帳務費用為
    新台幣（下同）八千元，詎料於八十八年八月間，自訴人公司突然接到財政部北
    區國稅局竹東稽徵所核定補稅通知單，促應補繳八十六年度營利事業所得稅一百
    二十七萬三千三百九十七元、八十七年度營利事業所得稅六十七萬二千五百二十
    一元，依照國稅局復查決定書所持「本件復查時，經核申請人提示之帳簿文據及
    有關表報說明，尚有下列事項應請申請人補充說明及提示有關資料」、「本局於
    八十八年十二月三日通知申請人十二月十日前補正，並取有雙掛號郵件收件回執
    附案可稽，惟申請人未依限提示，致成本無法勾稽，遂依同業利潤標準核定營業
    成本」等理由，足證被告承做自訴人公司帳務處理未履行契約之責，違約背信甚
    為明顯。自訴人公司於二年間，給付被告帳務處理費十九萬餘元，每年結算申報
    營利事業所得稅時，自訴人公司均曾詢問被告進出帳目是否有疑義，被告均表示
    沒有問題，自訴人於接獲補稅通知單後，於八十九年七月十七日簽發面額六十八
    萬三千七百三十六元之支票予被告，其中二萬元為訴願佣金，其餘款項則為提起
    訴願所需繳交之稅金，詎被告於收款後，並未在法定期間內提出訴願，被告此項
    不法行為，顯屬背信。因認被告涉有刑法第三百四十二條第一項之背信罪嫌云云
    。
二、按犯罪事實應依證據認定之，無證據不得推定其犯罪事實。又不能證明被告犯罪
    者，應諭知無罪之判決。刑事訴訟法第一百五十四條、第三百零一條第項分別定
    有明文。又事實之認定，應憑證據，如未能發現相當證據，或證據不足以證明，
    自不能以推測或擬制之方法，為裁判基礎。另按認定犯罪事實，所憑之證據，雖
    不以直接證據為限，間接證據亦包括在內，然無論直接或間接證據，其為訴訟上
    之證明，須於通常一般之人均不致於有所懷疑，而得確信其為真實之程度者，始
    得據之為有罪之認定，倘其證明尚未達此一程度，而有合理性懷疑之存在時，即
    無從為有罪之認定。最高法院四十年台上字第八六號判例、七十六年台上字第四
    九八六號判例可資參照。
三、自訴人認被告涉犯背信罪行，依其自訴及上訴理由主張被告自稱會計師，對於自
    訴人公司營利事業所得稅核定稅額未按照日期去複查，也未於期日內提出訴願，
    公司開給被告費用支票於九十一年始退還，收錢均未處理公司事務，並提出自訴
    人公司八十六、八十七年度營利事業所得稅核定稅額繳款書二件、財政部臺灣省
    北區國稅局竹東稽徵所八十九年六月二十一日函文及所附復查決定書各一件、支
    票一紙、日正聯合會計事務所收據一紙及存證信函一份資為論據。惟訊據被告固
    不否認日正聯合會計師事務所承辦自訴人公司記帳、復查及訴願業務，其因受僱
    於日正聯合會計師事務所，而接觸上開業務之事實，惟堅詞否認有何背信犯行，
    辯稱：為自訴人處理事務者係日正聯合會計師事務所，並非被告，伊亦從未向自
    訴人表示是會計師，日正聯合會計事務所已依法替自訴人公司提出復查及訴願，
    此有復查決定書及訴願決定書可資參照，實不知自訴人公司所指被告並未處理訴
    願事宜所指為何，訴願遭駁回，實因自訴人無法對其虛列成本行為提出合理解釋
    所致，是被告並未有何違背任務之行為，更無為自己或第三人不法之利益，或損
    害自訴人利益之不法意圖，自訴人所交付訴願費用二萬元，因訴願遭駁回，事後
    亦退還自訴人等語。
四、經查：
（一）按刑法第三百四十二條第一項所定背信罪，在客觀上以行為人為他人處理事務
      ，而為破壞自己與本人間信任關係之背信行為，因此導致本人財產或其他利益
      之損害為要件，行為人主觀上尚須具有背信之故意，以及基於為自己或第三然
      不法利益抑或損害本人利益之意圖，唯有行為人主觀、客觀上均符合上述要件
      ，始得以背信罪相繩。
（二）經查，日正聯合會計師事務所曾為自訴人公司八十六年營利事業所得稅核定數
      額向財政部臺灣省北區國稅局提出復查，復查結果為維持原核定，自訴人公司
      前法定代理人丙○○遂於八十九年七月十七日簽發付款人為華信商業銀行新竹
      分行、票面金額為六十八萬三千七百三十六元之支票一紙予日正聯合會計師事
      務所，其中二萬元為申請費用，六十六萬三千七百三十六元為依法提起訴願時
      所應繳納繳款書所載稅額（一百三十二萬七千四百七十二元）之半數，嗣經日
      正聯合會計師事務所於法定期間內再替自訴人公司向財政部提出訴願，再經財
      政部訴願委員會以實體上之理由駁回訴願，此有八十六年度營利事業所得稅核
      定稅額繳款書、財政部臺灣省北區國稅局作成之復查決定書、支票影本一紙、
      日正聯合會計師事務所出具之收據影本一紙、財政部九十一年六月十三日台財
      訴字第０九一００三０四三七號函文暨所附送達證書、台財訴字第０九０一三
      五００九０號訴願決定書各一件附於原審卷內可資參照，而八十六年度營利事
      業所得稅復查灠定書送達回執係由自訴人收受，亦有回執影本一份在本院卷內
      可稽，足資認定日正聯合會計師事務所確實已依自訴人公司之指示於法定期間
      內提出復查、訴願，是以自訴人公司所稱被告未替自訴人公司處理訴願事宜，
      且提起訴願逾期一節，顯然悖於事實。
（三）其次，財政部台灣北區國稅局復查決定書對於自訴人申請復查而維持原核定理
      由，認申請人所提示之帳冊文據及有關表報說明，認尚有下列事項應請申請人
      說明及提示有關資料進貨原料如線架、鎳鐵、鋅製品、掛勾、正極片等進貨
      數量、單價與進貨發票記載數不符。產品機芯如Ｆ００１—１等並無使用音
      樂等零配件，且非特殊機芯，為何虛耗用晶體一個以上。產品Ｆ００５—６
      、Ｆ００５—７等機芯，為何生產時須耗用機芯。該局並於八十八年十二月三
      日通知申請人於八十八年十二月十日前補正，此復查決定書並為自訴人所收受
      ，此雙掛號郵件收件回執附按可稽，自訴人對於補正資料內容為何理應清楚，
      惟申請人並未依限提示，致成本無法勾稽，遂依同業利潤標準核定營業成本為
      三六、八二八、四一八元，又因其申報營業費用低於同業之費用標準，依營利
      事業查核準則第六條第一項但書規定，乃按全部依法核定營業淨利為四、九七
      八、二八一元，加計非營業收入四一九、二三六元，減除非營業損失三二、五
      六六元，核定全年所得額為五、三六四、九五一元，維持原核定。經自訴人委
      請日正聯合會計師事務所提起訴願，惟因訴願人（自訴人）雖執稱相關文件均
      可提示等語，惟材料歸類不清、數量不符屬實且迄未補正足以查核勾稽其營業
      成本之帳證等資料供核，空言主張，核不足採之理由維持原核定及駁回訴願。
      本件日正聯合會計師事務所對於自訴人公司營所稅核定補稅部分，既已受託提
      起復查及訴願，即無自訴人所稱不為處理自訴人公司業務之情，而自訴人對於
      應補正事項既已清楚，惟仍未提出相關資料供日正聯合會計事務所提出申復，
      且自訴人對於日正事務所有何於復查及訴願時未提出有利公司之相關資料致遭
      為不利之認定，亦未據自訴人提出說明，實難認復查決定書及訴願決定書之駁
      回理由中被告有何不為積極或怠於提出有利自訴人申辯之行為，況且，自訴人
      公司依法本負有繳納營利事業所得稅之義務，補繳之稅款係按照其所得加以計
      算，其繳納稅款係依法而為，對於自訴人公司之財產或利益亦無任何損害可言
      。而自訴人所交付日正聯合會計事務所提起訴願之費用二萬元部分，被告事後
      既已代自訴人提起訴願，雖遭駁回，惟日正聯合事務所既已提供服務，其二萬
      元費用部分，日正聯合會計師事務所當有收取之權利，何況被告事後因訴願未
      成即退回此一費用，亦難認被告有何不法之利益。
（四）至於自訴人應補繳八十七年度營利事業所得稅六十七萬二千五百二十一元部分
      ，自訴人既未委託被告處理有關復查、訴願之行政程序，徒以被告在處理帳務
      時未能發現問題為由，認被告有背信之情，但查以復查、訴願既非雙方原委託
      作帳處理及報稅之業務範圍，自訴人既未另行委託日正聯合會計師事務所或被
      告處理相關問題，亦難認被告對此部分有何背信犯行。
五、綜上所述，既無證據可證被告有何破壞自己與本人間信任關係之背信行為、自訴
    人公司有何財產或其他利益之損害，以及被告有何為自己或第三然不法利益抑或
    損害自訴人公司利益之意圖，被告所為辯解應堪採信，自訴意旨所指尚與背信罪
    之構成要件有間，自難遽認被告涉有上開犯行，此外，復查無其他證據足資認定
    被告有背信犯行，揆諸前開說明，應為被告無罪判決之諭知。
六、原審因認被告罪證不足，而諭知被告無罪之判決，尚無違誤，上訴人即自訴人上
    訴意旨仍執前詞，指摘原判決不當，請求撤銷改判，核無理由，上訴應予駁回。
據上論斷，應依刑事訴訟法第三百六十八條，判決如主文。
中      華      民      國    九十二    年      七      月      十五    日
                              臺灣高等法院刑事第十六庭
                                  審判長法  官  許  增  男
                                        法  官  陳  孟  瑩
                                        法  官  周  煙  平
右正本證明與原本無異。
不得上訴。
                                        書記官  蕭  麗  珍
中      華      民      國    九十二    年      七      月     十八     日


司法院資訊處製作；財團法人民間司法改革基金會備份。
